【裁判字號】    92,訴,2702
【裁判日期】    920829
【裁判案由】    返還不當得利
【裁判全文】
臺灣臺北地方法院民事判決                        九十二年度訴字第二七０二號
    原      告  甲○○
    訴訟代理人  楊宗儒律師
    複代理人    謝玉璇律師
    被      告  乙○○○
右當事人間請求返還不當得利事件，本院判決如左：
    主       文
被告應給付原告新台幣貳佰陸拾陸萬捌仟捌佰參拾元，及自民國九十二年六月十二日
起至清償日止，按週年利率百分之五計算之利息。
訴訟費用由被告負擔。
本判決於原告以新台幣捌拾玖萬元為被告供擔保後，得假執行。
     事      實
甲、原告方面：
一、聲明：如主文第一項所示，並陳明願供擔保，請准宣告假執行。
二、陳述：
（一）被告前於民國八十七年間以訴外人林錦德於七十九年間為被告承作之衣服有瑕
      疵，而原告之被繼承人（配偶）林子巽為僱用林錦德之永和百貨股份有限公司
      （下稱永和百貨公司）之負責人，故林子巽應就林錦德對被告所致之損害負賠
      償責任為由，向本院聲請對原告核發支付命令請求賠償新台幣（下同）二百六
      十五萬元、利息及督促程序費用，並經本院以八十七年度促字第一七四九四號
      民事事件核發支付命令，嗣復以原告未於本院八十七年度促字第一七四九四號
      支付命令送達後二十日內提出異議，故該支付命令已經確定為由，向本院聲請
      強制執行，經本院民事執行處以八十八年度執字第四六六四號執行事件核發收
      取命令，被告因此得以收取原告設於彰化商業銀行信義分行二百六十六萬八千
      八百三十元之存款而受有利益，致原告受有損害，但因上開支付命令之送達並
      不合法，支付命令並未確定，故該強制執行名義並不成立，是因此所受有之利
      益並無法律上原因，自應依民法第一百七十九條規定將其所受之上開利益返還
      原告。
（二）原告於八十七年間早已因健康因素長期在美國接受治療，並未居住在國內，故
      本院八十七年度促字第一七四九四號支付命令於八十七年七月九日之寄存送達
      並不合法，該支付命令自不因原告未於寄存原告
      二十日內未提出異議而告確定，故原告執該支付命令聲請強制執行，並未具備
      聲請執行之要件，從而被告依強制執行程序而收取上開存款，仍難認有法律上
      之原因。又被告前於七十九年初經永和百貨公司布料銷售員陳明美之介紹，將
      其向永和百貨公司購買之布料交由自由營業之裁縫師林錦德製作絲棉對襟短襖
      、絲棉長旗袍、長短罩袍及單褲各乙件等衣物，故林子巽或永和百貨公司並未
      承攬製作上開衣服，且林錦德亦非永和百貨公司或林子巽之受僱人，故原告之
      被繼承人林子巽對被告就系爭衣服之製作並無任何債務存在，原告自不因林錦
      德之行為而應對被告負任何賠償責任。況林錦德已依約將衣服製作完成，並通
      知被告前來取貨，係被告無正當理由拒絕取貨，且被告前以林錦德所製作之衣
      服有瑕疵而請求林錦德賠償損害之請求，亦經本院七十九年度簡字第六一三號
      及本院七十九年度簡上字第五三號判決敗訴確定，更可見原告對被告並無損害
      賠償之債務存在。
三、證據：提出本院八十七年度促字第一七四九四號支付命令聲請狀、本院八十七年
    度促字第一七四九四號支付命令、確定證明書、本院八十一年度促速字第一六七
    五二號支付命令、本院八十二年度促速字第一五○四○號支付命令、上海錦繡服
    飾訂作單、林錦德存證信函、林子巽答辯狀、林子巽支付命令聲明異議狀、開庭
    通知書、林子巽除戶暨全戶
    行命令、彰化商業銀行信義分行函、被告領款證明書、原告入出境證明書各乙份
    、臺灣台北地方法院檢察署不起訴處分書、臺灣高等法院檢察署處分書、臺灣台
    北地方法院檢察署函各三份及民事判決書、送達證書各四份為證。
乙、被告方面：
一、聲明：原告之訴及假執行之聲請均駁回。
二、陳述：
    被告於七十九年三月初至原告之被繼承人林子巽擔任負責人之永和百貨公司購買
    布料，並基於與永和百貨公司間之契約關係將布料交由該百貨公司之受僱人林錦
    德製作絲棉對襟短襖、絲棉長旗袍、長短罩袍及單褲各乙件等衣物，材料費及工
    資共三萬多元均已付訖。詎迄月餘依林錦德之通知取貨時，方發現林錦德製作該
    衣服竟故意將上衣袖長短少三吋、袍下擺寬出一寸、衣服均過於窄小，致被告不
    能穿下該衣服，但永和百貨公司竟拒不退款。因林錦德故意未依約製作衣服，致
    被告無法如期穿著該批衣服前往大陸探親，並因此心情低落致未能適時將股票出
    售獲利，且因被告必須處理此項糾紛而疏未注意，致訴外人張麗強得以傷害被告
    、偷竊被告之金錢及破壞被告之物品、房舍。被告因此受有財產上損害達六十萬
    元，及精神上損害二百萬元，暨被告前為與訴外人林錦德等人進行訴訟而支出裁
    判費六萬五千元之損害，合計二百六十五萬元。林子巽既為永和百貨公司之負責
    人自應對被告負契約債務不履行責任，及民法第一百八十八條第一項規定之僱用
    人賠償責任，而原告為林子巽之繼承人，自應繼承林子巽此項債務對被告負賠償
    責任。又被告基於上開損害賠償債權對原告聲請發支付命令，原告並未於收受支
    付命令後二十日內提出異議，該支付命令業已確定，則被告依該支付命令及法院
    核發之確定證明書聲請強制執行，並依法院核發之執行命令收取原告銀行存款二
    百六十六萬八千八百三十元，並非不當得利。
三、證據：提出本院八十七年度促字第一七四九四號支付命令及北院義八十八民執寅
    字第四六六四號執行命令各乙份為證。
丙、本院依職權向內政部入出境管理局函查原告之入出境紀錄，及調取本院八十七年
    度促字第一七四九四號民事卷宗、本院九十一年度聲更字第一號卷宗（含臺灣高
    等法院九十年度抗字第四四三０號民事卷宗、臺灣高等法院九十二年度抗字第三
    ０五號民事卷宗、本院八十八年度聲再字第一號民事卷宗）、本院七十九年度簡
    上字第五三號民事卷宗及本院八十八年度執字第四六六四號執行卷宗。
    理      由
一、本件原告起訴主張：被告前於八十七年間以訴外人林錦德於七十九年間為其承作
    之衣服有瑕疵，而以原告之被繼承人林子巽為僱用林錦德之永和百貨公司之負責
    人，林子巽應就林錦德對被告所致之損害負賠償責任為由，向本院聲請對原告核
    發支付命令請求賠償二百六十五萬元、利息及督促程序費用，並經本院以八十七
    年度促字第一七四九四號民事事件核發支付命令，惟該支付命令並未合法送達與
    原告，被告執該支付命令向法院聲請強制執行，自不合法。惟執行法院已依被告
    之聲請核發收取命令，被告因此取得原告之銀行存款二百六十六萬八千八百三十
    元，被告無法律上原因受有利益致原告受有損害，被告應依民法第一百七十九條
    規定返還原告此項利益等情，爰求為命被告給付二百六十六萬八千八百三十元，
    及自第一次言詞辯論期日之翌日即九十二年六月十二日起至清償日止按週年利率
    百分之五計付法定遲延利息之判決。
    被告則以：被告於七十九年三月初基於與永和百貨公司間之契約關係，將布料交
    由原告之被繼承人林子巽擔任負責人之永和百貨公司之受僱人林錦德製作衣服，
    詎林錦德製作之衣服有多項瑕疵，致被告受有財產上損害六十萬元，及精神上損
    害二百萬元，暨被告前為與訴外人林錦德等人進行訴訟支出裁判費用達六萬五千
    元之損害，合計二百六十五萬元。林子巽既為永和百貨公司之負責人，自應就被
    告上開損害負契約債務不履行賠償責任及民法第一百八十八條第一項前段之僱用
    人責任，而原告為林子巽之繼承人，自應繼承林子巽此項債務。又被告以此損害
    聲請本院核發支付命令請求原告賠償，原告未於收受支付命令後二十日內提出異
    議，則被告依該支付命令及法院核發之確定證明書聲請強制執行收取原告銀行存
    款二百六十六萬八千八百三十元，自非不當得利云云，資為抗辯。
二、原告主張被告前於八十七年間以訴外人林錦德於七十九年間為其製作之衣服有瑕
    疵，而原告之被繼承人林子巽（原告之配偶）為僱用林錦德之永和百貨公司之負
    責人，故林子巽應就林錦德對被告所致之損害負賠償責任為由，向本院聲請對原
    告核發支付命令請求賠償二百六十五萬元、利息及督促程序費用，並經本院以八
    十七年度促字第一七四九四號民事事件核發支付命令。嗣被告以該支付命令業已
    確定向本院聲請強制執行，經本院以八十八年度執字第四六六四號執行事件核發
    收取命令，被告因此取得原告設於彰化商業銀行信義分行二百六十六萬八千八百
    三十元存款之事實，業據原告提出本院八十七年度促字第一七四九四號支付命令
    聲請狀、本院八十七年度促字第一七四九四號支付命令、確定證明書、上海錦繡
    服飾訂作單、林錦德存證信函、林子巽除戶暨全戶
    執寅字第四六六四號執行命令、彰化銀行信義分行函及被告領款證明書各乙份為
    證（見本院卷第十五頁至第十八頁、第四七至第四九頁、第五八至第六十頁及第
    一二三頁），並經本院調取本院八十七年度促字第一七四九四號民事卷宗、本院
    八十八年度執字第四六六四號執行卷宗核閱屬實，復為被告所不爭執，堪信為真
    實。至原告主張被告於上開執行程序所取得二百六十六萬八千八百三十元之利益
    ，係無法律上之原因，則為被告所否認，並以前開情詞置辯。經查：
（一）被告雖抗辯其係執本院八十七年度促字第一七四九四號支付命令及法院核發之
      確定證明書聲請強制執行，方依該執行程序取得原告之銀行存款二百六十六萬
      八千八百三十元，當有法律上之原因云云。惟按支付命令必須債務人於支付命
      令送達後二十日內之不變期間未提出異議者，始與確定判決有同一效力（民事
      訴訟法第五百二十一條、第五百十八條規定參照）。次按民事訴訟法第一百三
      十八條所規定之寄存送達，其送達之處所，仍應為應受送達人實際之住居所、
      事務所或營業所，倘其送達之處所並非應受送達人之住居所、事務所或營業所
      ，即不得於該處所為寄存送達（最高法院六十四年台抗字第四八一號判例、最
      高法院九十年度台抗字第三三號裁定參照）。經查本院八十七年度促字第一七
      四九四號支付命令，係於八十七年七月九日向管轄台北市○○路○段九十巷十
      二號二樓之台北市政府警察局大安分局安和派出所以寄存送達之方法，送達原
      告，有該送達證書附於本院卷（見本院卷第五四頁）及該支付命令卷宗足憑，
      而查原告係於八十七年三月二十八日出境，迄至同年十一月二十七日再入境，
      有原告出入境紀錄及入出境證明書各乙份附卷可稽（見本院卷第一二六頁至第
      一二七頁、第五十五頁），故於本院八十七年度促字第一七四九四號支付命令
      寄存於台北市政府警察局大安分局安和派出所原告應為訴訟行為之時，原告並
      未在國內。再原告於八十七年間確實經常往來我國與美國間，而台北市○○路
      ○段九十巷十二號二樓房屋平時無人居住，迄原告回來時方住在該屋內，有安
      和派出所向住在台北市○○路○段九十巷十二號一樓之吳素真之查訪紀錄乙份
      附於本院九十一年度聲更字第一號民事卷宗可查（見該卷宗第十五頁）。堪認
      本院核發之八十七年度促字第一七四九四號支付命令，係對於原告實際上未住
      故本院八十七年度促字第一七四九四號支付命令並未合法送達原告，自與上開
      支付命令於送達後二十日內未提出異議支付命令始為確定之規定不符，則雖法
      院誤認未確定之支付命令為確定，而發給原告確定證明書，仍不生確定該支付
      命令之效力（最高法院八十一年台抗字第一一四號判例參照），該支付命令仍
      非合法之執行名義。而臺灣高等法院九十二年度抗字第三○五號裁定亦以本院
      八十七年度促字第一七四九四號支付命令未合法送達原告尚未確定為由駁回原
      告之再審聲請（見本院卷第六一頁至第六四頁之民事裁定書、及臺灣高等法院
      九十二年度抗字第三０五號民事卷宗第九一頁至第九二頁之民事裁定書）。故
      被告此部分抗辯，自不足取。
（二）被告再抗辯其於七十九年間基於與永和百貨公司間之契約關係，將布料交給永
      和百貨公司之受僱人林錦德製作，但林錦德未依約製作，原告之被繼承人林子
      巽既擔任永和百貨公司之負責人，自應負未依約給付之債務不履行責任云云，
      惟為原告所否認。經查縱如被告所述其係依與永和百貨公司間之契約關係將布
      料交給訴外人林錦德製作衣服，然林子巽僅是永和百貨公司之負責人，則林子
      巽與被告間並無契約關係存在，林子巽當無林錦德未依約製作系爭衣服而應負
      之債務不履行責任。被告又抗辯其將布料交給永和百貨公司之受僱人林錦德製
      作衣服，但林錦德未依約製作，林子巽身為永和百貨公司之負責人，自應依民
      法第一百八十八條第一項規定負僱用人責任云云，仍為原告所否認。按民法第
      一百八十八條第一項所謂受僱人，雖不以實質上有僱傭關係為限，但仍必須客
      觀上被他人使用為之服勞務而受其監督者始足當之（最高法院五十七年台上字
      第一六六三號判例參照）。惟查縱如被告所稱林錦德係受僱永和百貨公司，然
      林子巽僅是永和百貨公司之負責人，則林錦德實際上及客觀上並無為林子巽提
      供勞務之事實存在，自不能令林子巽負民法第一百八十八條第一項之僱用人責
      任。被告此部分抗辯，仍不足取。
三、綜上所述，兩造間既無何債權債務關係，而前開支付命令復尚未確定，則被告所
    領取原告之銀行存款二百六十六萬八千八百三十元，自無法律上之原因，故原告
    依民法第一百七十九條規定，請求被告返還二百六十六萬八千八百三十元，及自
    第一次言詞辯論期日之翌日即九十二年六月十二日起至清償日止，按週年利率百
    分之五計算之法定遲延利息，洵屬有據，應予准許。
四、兩造其餘主張陳述及所提之證據，經本院斟酌後，認為均不足以影響本判決結果
    ，均毋庸再予論述，附此敘明。
五、原告陳明願供擔保以代釋明，聲請宣告假執行，核與法律規定相符，爰酌定相當
    之擔保金額宣告之。
六、據上論結，原告之訴為有理由，依民事訴訟法第七十八條、第三百九十條第二項
    ，判決如主文。
中      華      民      國    九十二    年      八      月    二十九    日
                                         民事第三庭  法  官  黃書苑
右為正本係照原本作成。
如對本判決上訴，須於判決送達後二十日之不變期間內，向本院提出上訴狀。
中      華      民      國    九十二    年      八      月    二十九    日
                                                     書記官  趙郁涵


司法院資訊處製作；財團法人民間司法改革基金會備份。
